臺灣高等法院臺中分院刑事判決　　　　　民國九十三年度上訴字第二三三號
　　上　訴　人
　　即　被　告　乙○○
　　選任辯護人　武燕琳
右上訴人因殺人未遂案件，不服臺灣彰化地方法院中華民國九十二年十二月十九日第
一審判決（民國九十二年度訴字第一○七二號，起訴案號：臺灣彰化地方法院檢察署
民國九十二年度偵字第五一一二號），提起上訴，本院判決如左：
    主  文
原判決撤銷。
乙○○殺人未遂，處有期徒刑貳年。
扣案之尖刀壹把沒收。
    事  實
一、乙○○與甲○○係二親等旁系血親之兄弟，二人間具有家庭暴力防治法第三條第
    四款所規定之家庭成員關係，平時即因家中之農務偶生嫌隙。於民國（下同）九
    十二年六月二十三日七時四十五分許，甲○○因家中農務之問題前往乙○○住處
    （即彰化縣社頭鄉○○村○路巷二七號）之房間外敲門欲找乙○○談論，乙○○
    因懼怕甲○○與其發生爭執，即持其所有之尖刀一把前往開門，開門後因農務問
    題及兒時相爭之事，二人發生口角，乙○○明知所持之上開尖刀尖銳鋒利，且背
    部胸腔係人體重要器官集中之處，如遭利刃猛刺，將導致肺部或心臟受創或大量
    出血而發生死亡之結果，竟因一時激憤，乃基於殺害甲○○之故意，持前揭尖刀
    往甲○○之左右背部（腋下處）、右肩、右臀、左下背部、左腰、右大腿等處，
    持續猛刺十一刀，使甲○○受有右肩、左上肢、左下背部、左腰、右大腿等處深
    撕裂傷共十一處，其中一刀左下背部穿刺傷深及左肺下葉（穿通）致左側氣血胸
    ，另一刀左下背部穿刺傷深及左橫隔膜致橫隔疝氣。嗣因甲○○向乙○○稱其很
    難受，乙○○始因己意中止，未再繼續刺殺甲○○，並於犯罪未發覺前，以其住
    家電話（０四）0000000號撥打一一九電話，向彰化縣消防局第二大隊社
    頭分隊報案，請其派員救護甲○○，且委託其向有偵查犯罪職權之彰化縣警察局
    田中分局報案並留置於現場，經彰化縣警察局田中分局朝興派出所警員戊○○據
    報前往現場處理時，向警員戊○○自首犯罪並主動接受偵訊，而接受裁判，因而
    查獲並查扣上開尖刀一把。嗣趙慶桃經送醫救治，始未發生死亡結果。
二、案經台灣彰化縣警察局田中分局報請台灣彰化地方法院檢察署檢察官偵查起訴。
理  由
一、訊據上訴人即被告乙○○（下稱被告）對於右揭時、地持刀傷及被害人甲○○右
    肩、左上肢、左下背部、左腰、右大腿部，經送醫救治，未發生死亡結果等事實
    ，坦承不諱，惟矢口否認有何殺人之犯意，辯稱：當時係甲○○進房內找伊理論
    ，並以雙手掐住伊之脖子，伊為求掙脫，出於正當防衛，始以上開尖刀刺甲○○
    使其鬆手，並無殺人之犯意云云。經查：
（一）、右揭犯罪事實，業據被害人甲○○於偵訊中、原審及本院審理中指述綦詳，
        並有伍倫綜合醫院診斷書及該醫院九十二年十一月廿五日函所附出院病歷摘
        要各一份，就醫地點、打鬥現場、現場血跡及血衣照片共八幀在卷可稽，復
        有尖刀一把扣案可資佐證。
（二）、按刑法上殺人罪與傷害人致死罪之區別，本視加害人有無殺意為斷，被害人
        所受之傷害程度，固不能據為認定有無殺意之唯一標準，但加害人之下手情
        形如何，於審究犯意方面，仍不失為重要參考資料（最高法院二十年台非字
        第一０四號判例、九十二年台上字第二五二０號判決可資參照）。查扣案之
        尖刀一把係金屬製之刀器，長約二十公分（含刀柄約二手掌長），質地極為
        堅硬，刀刃相當鋒利，客觀上足以危害他人生命之安全，而背部胸腔係人體
        多項重要器官集中之處（如肺部、心臟、肝腎臟），如以利刃數刀，將導致
        肺部或心臟等臟器受創或大量出血而發生死亡之結果，此為一般人所明知，
        被告係近身貼近被害人朝其背部胸腔部位猛刺數刀之情，為其所自承，且被
        害人甲○○於原審審理時亦指稱：「後來我覺得一陣酸痛，我就不支靠在牆
        邊（靠窗戶），結果被告又衝過來，我就趴在地上，被告又靠過來，‧‧‧
        」、「因為我沒有意識到被告會拿刀，所以沒有反抗」等語，（見原審卷第
        五一、五二頁）又據原審依職權函詢伍倫綜合醫院甲○○之傷勢之結果，被
        害人於右肩、左背部、左腰、左上肢、右大腿等十一處均為深撕裂傷，其中
        左背部一處深及左肺下葉（穿通），另一處則深及橫膈，導致左氣血胸及橫
        膈疝氣之情，有伍倫綜合醫院於九十二年十一月二十五日以員倫字第九二０
        六五四號函函文及所附之出院病歷摘要在卷可稽（見原審卷第四四、四五頁
        ），且十一刀中有五刀均係傷及被害人之胸背部及腰背部，復有彰化縣消防
        局緊急救護紀錄表可參（見偵查卷第十二頁），被告於原審及本院審理時雖
        辯稱：伊只是要刺到被害人鬆手，且知道被害人呼吸難過後，即叫救護車救
        護，並無殺人之犯意云云。惟參酌被告當時係於被害人未為反抗之際，多次
        前往貼近被害人，使力持刀刺往被害人數刀（十一刀均為深撕裂傷），且其
        中五刀均刺向人體重要臟器集中之胸背部及腰背部（其中兩刀深及人體臟器
        左肺下葉穿通及橫膈）等下手之方法、強度及傷害之部位以觀，均足見被告
        於刺殺被害人之際，即顯有殺害被害人之故意，所辯無殺人之犯意，殊無可
        取。至於伍倫醫院所出具之上開診斷書及其函附之出院病歷摘要，其上記載
        被害人傷情，雖非一致，但上開病歷摘要記載較為完整，且被告及被害人對
        此亦均無疑義，自以該出院病歷摘要記載如右開事實欄所示之傷情為正確可
        採，附此敘明。
（三）、被告復辯稱：伊係遭被害人以雙手掐住伊之脖子，伊為求掙脫，出於正當防
        衛始持刀刺向被害人云云。惟查上情已為被害人所否認，其於偵訊中、原審
        及本院審理時均證稱：伊並無以手鎖住被害人之脖子，只是當時要拿被告脖
        子上的毛巾，示範小時候被告拿毛巾打我之情形，後來有掐到被告之左臉頰
        等情，被告亦自承並未驗傷等語，至於被告於警訊時承辦警員戊○○發覺其
        脖子有傷，訊以如何造成，被告答以被害人甲○○對其勒頸時所造成，記明
        於筆錄（見偵查卷第五、六頁警訊筆錄），惟戊○○於本院審理到庭證稱，
        當時看到被告脖子稍微紅紅的，有照相云云（見本院卷第五八頁），觀諸該
        照片所示，亦僅於脖子處有一點小紅斑而已（見本院卷第六九頁），核與手
        臂掐或勒脖子成帶狀或長條狀之傷害有別，則該照片亦不足為被害人有以雙
        手臂掐或勒住被告脖子之憑據，況參以偵查卷所附之現場及血衣照片，被告
        持刀刺往被害人多處，業已造成被害人大量出血，如僅係為求掙脫被害人，
        應不需接連猛刺被害人十一刀即可達成目的。至於證人丙○○○（即被告之
        母）於本院審理時證稱，伊（於被告與被害人打架）不在場，曾聽被告說被
        害人有掐其脖子等情，係屬傳聞證據，不足為憑，其他復無證據可證明被告
        有遭被害人以雙手臂掐或勒住其脖子之不法侵害情事。又被告於本院審理時
        亦自承，被害人敲門時，伊即持小刀來開門之情（見本院卷第三○頁），亦
        見被告於持刀時，被害人尚未對被告有何不法侵害行為，核與刑法第二十三
        條所定，對於現在不法之侵害，而出於防衛自己權利之正當行為不符，是被
        告所為自非正當防衛，亦無防衛有否過當之問題，被告所辯上情，亦不足採
        。
（四）、被告選任辯護人於本院審理時具狀陳稱，於本年三月二日本院開庭後與被告
        親屬接觸，方知其家屬懷疑被告有被害忘想症，而被告則堅決認為其精神狀
        況正當，乃送被告就醫等情，請求本院將被告送請有關機構鑑定其行為時，
        有否心神喪失或精神耗弱之情，惟據被告於本院審理時僅供稱：「有一次老
        闆說要抓我，我有時夢見女孩很髒的東西，我被網子蓋住不能動。」，「我
        有去看醫師說有一點妄想。」，而診治之秀傳醫院於九十三年三月五日出具
        之診斷證明書記載「病人（即被告）於九十三年三月五日應診」，「疑妄想
        症精神病」，係依據「病人自訴多年來有被監視感，思想多疑之症狀」所為
        之判定，有該診斷證明書附卷可按（見本院卷第四九頁），又被告於本件行
        為前，並無有關精神病就診或治療之紀錄，且參酌本案全案卷可知被告行為
        後，於警訊、偵查、原審及本院審理時，對於本案發生之經過及對其有利或
        不利情況，均能詳為說明，於著手實施砍傷被害人後，因被害人呼喊而終止
        其行為，並以電話聯絡救護車救治，及託人向警方報案自首，足見被告於行
        為時，並無心神喪失或精神耗弱之情狀，從而本院認無送請有關機構鑑定其
        行為時之精神狀況必要，亦併此明。
（五）、綜上，本件事證已臻明確，被告所辯為圖卸刑責或避就之詞，不足採信，犯
        行堪以認定。
二、被告及被害人甲○○係二親等旁系血親之兄弟，二人間具有家庭暴力防治法第三
    條第四款所規定之家庭成員關係。被告持尖刀攻擊被害人，已著手於殺人行為之
    實施，惟未生被害人死亡之結果，其犯罪行為尚屬未遂階段，核其所為，係犯刑
    法第二百七十一條第二項、第一項之殺人未遂罪，並屬家庭暴力防治法第二條第
    二項之家庭暴力罪。公訴人雖於事實欄已明確記載家庭暴力罪之事實，惟漏未引
    用家庭暴力防治法條文，尚有未洽。被告於行為後，在犯罪未為發覺前，以其住
    家（０四）0000000號電話撥打一一九，委託消防單位向有偵查權限之警
    察機關報案，並留置於現場，經彰化縣警察局田中分局朝興派出所警員戊○○據
    報前往現場處理時，向警員戊○○自首犯罪並主動接受偵訊，而接受裁判之事實
    ，業據被告自承在卷，並經證人即彰化縣消防局第二大隊社頭分隊隊員陳一王及
    到場處理員警戊○○於原審及本院審理時分別證稱屬實（見原審卷第五八、五九
    頁），並有中華電信股份有限公司通話明細紀錄一紙在卷可稽，依刑法第六十二
    條前段之規定，減輕其刑。被告已著手於殺人犯罪之實行，因被害人呼喊難過而
    己意中止該殺人行為之實施，並叫救護車以防止被害人死亡結果之發生，屬中止
    未遂犯，應依刑法第二十七條之規定，遞減輕其刑。
三、原審為科刑之判決，固非無見，惟原判決主文諭知扣案之尖刀一把沒收，而事實
    欄則未記載扣案尖刀一把，使主文與事實不一致，尚有未洽，又原審依殺人未遂
    罪論科，於事實欄漏未認定被告殺人行為，未發生死亡結果，亦有不妥。被告上
    訴意旨，仍執前詞，否認有殺人之犯意，雖無可取，但原判決既有上述可議之處
    ，仍應由本院將原判決撤銷改判，審酌被告無前科，素行尚佳，與被害人因家庭
    農務之事發生爭執，一時衝動而犯本案，嗣後因己意中止犯罪，並主動叫救護車
    以防止被害人死亡結果之發生，惟其以客觀上足以危害他人生命安全之尖刀攻擊
    被害人，連續刺殺十一刀，其犯罪手段實屬激烈，暨考量被告受傷之程度，及被
    告犯罪之目的、品行及智識程度、與被害人平日之關係、及於本院審理時與被害
    人和解，有和解書附本院卷可證，犯後態度良好等一切情狀，量處如主文第二項
    所示之刑。扣案之尖刀一把，為被告所有且供犯罪所用之物，業據被告供承在卷
    ，應依刑法第三十八條第一項第二款之規定沒收。
四、公訴意旨另以：被告持有用以刺殺被害人之匕首（即右開尖刀），係屬槍砲彈
    藥刀械管制條例第四條第一項第三款所管制之刀械，被告另涉有違反槍砲彈藥刀
    械管制條例第十四條第三項之未經許可持有刀械罪嫌云云。經原審將上開尖刀送
    往內政部鑑定之結果表示，該刀械並非屬於「槍砲彈藥刀械管制條例」管制之刀
    械，有內政部九十二年十月三十日內授警字第０九二００七六五三五號函附卷可
    參，尚不能論以該罪責。公訴人起訴書所犯法條雖認此部分與所起訴之殺人未遂
    犯行部分為數罪之關係，惟就公訴意旨所載之起訴事實觀之，公訴人所起訴被告
    違反槍砲彈藥刀械管制條例第十四條第三項之部分，係被告持上開尖刀而犯殺人
    未遂犯行之部分，應認此部分與前揭論罪科刑之殺人未遂罪間，具有方法結果之
    牽連犯關係，屬裁判上之一罪，爰不另為無罪之諭知，併此敘明。
五、據上論斷，應依刑事訴訟法第三百六十九條第一項前段、第三百六十四條、第二
    百九十九條第一項前段，家庭暴力防治法第二條第二項，刑法第二百七十一條第
    二項、第一項，第二十七條，第六十二條前段，第三十八條第一項第二款，判決
    如主文。
本案經檢察官丁○○到庭執行職務。
中     華     民     國     九十三     年      四      月     十四      日
                                   臺灣高等法院臺中分院刑事第一庭
                                   　　　審判長法  官　陳　紀　綱
                                               法　官  方  艤  駐
                                               法　官　陳　登　源
右正本證明與原本無異。
如不服本判決應於收受送達後十日內向本院提出上訴書狀，其未敘述上訴之理由者並
得於提起上訴後十日內向本院補提理由書（均須按他造當事人之人數附繕本）。
                                               書記官　林　明　冬
中     華     民     國     九十三     年      四      月    十五       日
刑法第二百七十一條：
殺人者，處死刑、無期徒刑或十年以上有期徒刑。
前項之未遂犯罰之。
預備犯第一項之罪者，處二年以下有期徒刑。
                                                              　　　　　Ｆ
